【裁判字號】    94,上訴,3907
【裁判日期】    950221
【裁判案由】    過失致死
【裁判全文】
臺灣高等法院刑事判決                 94年度上訴字第3907號
上  訴  人  台灣台北地方法院檢察署檢察官
被      告  乙○○
選任辯護人  陳石山律師
            李耀馨律師
被      告  丙○○
            甲○○
共      同
選任辯護人  李耀馨律師
上列上訴人因被告等業務過失致人於死案件，不服台灣台北地方
法院94年度訴字第448號，中華民國94年10月21日第一審判決（
起訴案號：台灣台北地方法院檢察署94年度偵字第699號）提起
上訴，本院判決如下：
    主  文
上訴駁回。
    事  實
一、乙○○係臺灣電力公司桂山發電廠（下稱桂山發電廠）運轉
    課機械技術員，負責桂山發電廠之水輪發電機組及附屬設備
    巡迴檢查、維護、運轉操作、故障排除、設備改善等工作，
    係從事業務之人。民國93年8月17日下午7時許，臺北縣新店
    烏來山區連續下雨，桂山壩上游之南勢溪流量增加，依據桂
    山發電廠桂山壩及取水口操作規則（下稱取水口操作規則）
    第三條：各水門操作之３─２：排洪門第(8)點與桂山發電廠
    、臺北縣政府警察局新店分局新店溪臺電水壩排水情報傳遞
    辦法之規定，聯絡通報臺北縣政府警察局新店分局及其孝義
    、信賢、忠治、龜山派出所及烏來分駐所等單位加強管制與
    派警前往下游勸離、疏散遊客，並同時於同日下午7時23分
    許作排洪廣播，通知沿岸民眾上游下大雨水量激增，須排洪
    降低水位，讓沿岸民眾、遊客注意自身之安全。並於同日下
    午8時許開始以六號防洪門以開度34公分排水，翌日（18日
    ）凌晨1時許減縮為開度29公分之流量持續排洪。因乙○○
    發現桂山壩之水壩取水口流木、雜草甚多影響取水發電，以
    耙污機處理，因鋼索斷裂而未果。遂於18日上午8時向值班
    主任饒福奇報告，準備以開啟排洪門之方式排放流木。饒福
    奇則在控制室依取水口排放規則，於8時至8時20分間，將六
    號排洪門由29公分支開度增加至49公分。乙○○則於桂山壩
    現場執行修理五號排洪門故障及排放流木之工作。於排除五
    號排洪門故障後，於當日上午9時2分起開啟一號排洪門執行
    排流木之工作。應注意依取水口操作規則第三條：各水門操
    作之３─２：排洪門第(4)點：「……開啟時應視洪水量及調
    整池水位而決定開度，以不使下游流量遽增為原則。」第(5)
    點：「首次開啟排洪門時應依下列步驟操作：第一次開度20
    公分排水20分鐘。第二次增加開度20公分（合計開度40公分
    ）排水20分鐘。第三次增加開度20公分（合計開度60公分）
    排水20分鐘以後可按前一條規則辦理」之規定，竟疏於注意
    ，上午9時2分起至9時20分止，在五號及六號排洪門開度均
    逾50公分且同時排洪中之情形下，違反規定將一號排洪門於
    18分鐘之內以將開度由37公分開啟至1公尺之流量排放流木
    ，致使排洪量遽增。適有蘇李雙在臺北縣新店市○○路○段
    寶島巷號碧逸會館前之南勢溪沙洲上釣魚，因排洪暴漲，淹
    沒沖走溺斃，至同年月20日上午11時37分許，始於臺北縣新
    店市粗坑壩取水口水面上尋獲屍體。
二、案經臺灣臺北地方法院檢察署檢察官自動檢舉偵查起訴。
    理  由
一、被告乙○○有罪部分：
（一）訊據被告乙○○矢口否認有過失之情，辯稱其係依照取水
      口操作規則所操作，並無任何違法之處云云。
（二）經查：
    1.被告乙○○為桂山發電廠運轉課機械技術員，負責桂山發
      電廠之水輪發電機組及附屬設備巡迴檢查、維護、運轉操
      作、故障排除、設備改善等工作，係從事業務之人。而其
      於93年8月18日係奉派至桂山壩現場執行修理五號排洪門
      及機械操作排放流木，且於同日上午8時40分經桂山發電
      廠值班主任饒福奇同意後，即自上午9時2分開啟一號排洪
      門，有桂山發電廠之工作說明書在卷可按，並為被告乙○
      ○所坦承。
    2.被害人蘇李雙於93年8月18日上午9時20分許站立於南勢溪
      河床中之沙洲釣魚，因溪水暴漲導致其被淹沒沖走溺斃等
      情，業據證人即同在現場垂釣之李平太、周希正、陳瑞昌
      證述明確（見臺灣臺北地方法院檢察署93年度他字第6450
      號卷第20頁至第22頁），復有現場相驗照片31幀、履勘現
      場筆錄、臺灣臺北地方法院檢察署相驗屍體證明書（見臺
      灣臺北地方法院檢察署93年度他字第62 38號卷第95頁至
      第114頁、他字第6450號卷第4頁）在卷可資佐證。
    3.被告乙○○為桂山發電廠運轉課機械技術員，當日在桂山
      壩現場處理排洪門及排放流木等職務，於執行職務之際，
      自應遵守取水口操作規則（見他字第6450號卷第98頁至第
      105頁之「桂山發電廠桂山壩及取水口操作規則」）之規
      定。且被告乙○○自承已在桂山發電廠運轉課服務達33年
      之久（見臺灣臺北地方法院檢察署93年度他字第6238號卷
      第89頁），對此當無不知之理。依該取水口操作規則第三
      條：各水門操作之３─２：排洪門第(4)點：「……開啟時
      應視洪水量及調整池水位而決定開度，以不使下游流量遽
      增為原則。」、第(5)點：「首次開啟排洪門時應依下列步
      驟操作：第一次開度20公分排水20分鐘。第二次增加開度
      20公分（合計開度40公分）排水20分鐘。第三次增加開度
      20公分（合計開度60公分）排水20分鐘以後可按前一條規
      則辦理」之規定，開啟排洪門之際，必須視洪水量及調整
      池水位而決定開度，以不使下游流量遽增為原則。而被告
      乙○○在開啟一號排洪門之前，當時已有六號及五號排洪
      門在開啟中，此據證人即同案被告饒福奇於原審審理中證
      述明確（見原審卷第122頁）。又依桂山發電廠運轉日誌
      表之記載，本件發生之93年8月18日上午9時2分時，桂山
      壩一號排洪門原開度為37公分，有桂山發電廠93年8月18
      日運轉日誌表1份在卷可稽（見他字第6238號卷第64頁）
      。被告乙○○當時將一號排洪門開啟至1公尺，除據被告
      乙○○自承在卷外（見他字第6450號卷第68頁），證人即
      饒福奇亦證稱當時一號排洪門係開啟1公尺左右等語（見
      原審卷第123頁）。又證人即當日於被害人附近之釣客李
      平泰、周希正及陳瑞昌均證稱係93年8月18日上午9時20分
      左右水位突然暴漲等情（見他字第6450號卷第21頁、第22
      頁），再參該運轉日誌表93年8月18日9時2分開啟37公分
      之一號排洪門開啟至1公尺後，至同日9時40分止已降為0
      公分（見他字第6238號卷第64頁），該運轉日誌表係被告
      乙○○所回報當時之數值，為證人饒福奇證述在卷（見原
      審卷第140頁），足認被告乙○○於93年8月18日上午9時2
      分至9時20分間，將一號排洪門由37公分遽然開啟開度達1
      公尺。
    4.被害人因被告乙○○違反取水口操作規則，遽然大幅開啟
      一號排洪門之開度，導致溪水暴漲，不及逃離遭溪水淹沒
      沖走溺斃，是被告乙○○之業務過失行為與被害人死亡之
      結果間，確有相當因果關係。
    5.綜上所述，被告乙○○所辯，為卸責之詞，不足採信，其
      罪證明確，犯行堪以認定，應予依法論科。
（三）被告乙○○為桂山發電廠運轉課機械技術員，負責桂山發
      電廠之水輪發電機組及附屬設備巡迴檢查、維護、運轉操
      作、故障排除、設備改善等工作等，為從事業務之人。核
      其所為，係犯刑法第276條第2項之業務過失致人於死罪。
（四）原審對被告乙○○部分，基此認定，爰引刑法第276條第
      2項、第41條第1項前段、第74條第1款，罰金罰鍰提高標
      準條例第1條前段、第2條等規定，審酌被告乙○○因一己
      疏失，導致被害人發生死亡之結果，其犯罪所生之損害，
      惟已賠償被害人家屬與之達成民事和解，被害人家屬表示
      不願追究，有和解書及撤回告訴狀在卷可稽（見他字第64
      50號卷第112頁至第116頁、第126頁至第128頁）及其他一
      切情狀，量處有期徒刑6月，如易科罰金以300元折算1日
      ，以示懲儆。又以被告乙○○前無不良素行，未曾受有期
      徒刑以上刑之宣告，有本院被告前案紀錄表在卷可稽，經
      此教訓後，應知警惕，當無再犯之虞，因認所宣告之刑，
      以暫不執行為適當，併予宣告緩刑2年，以勵自新。經核
      其認事用法，均無不合，量刑及緩刑之宣告亦無不合。公
      訴人上訴意旨，認原審量刑過輕，惟查本件不單被害人家
      屬表示不願追究被告乙○○責任，即公訴人本身於起訴書
      也表明對被告請從輕量處（見起訴書第7頁）。且原判決
      量刑並無明顯之失出或違反比例原則，此部分上訴認無理
      由，應予駁回。
二、被告饒福奇、甲○○無罪部分：
（一）公訴意旨另以：被告饒福奇係桂山發電廠之值班主任，負
      責控制桂山發電廠、烏來分廠、粗坑分廠、翡翠分廠等發
      電機之運轉，並依據水量情形與機械狀況，擬定當值運轉
      計劃、及桂山水壩防洪門之開關遙控操作等業務。被告甲
      ○○為桂山發電廠運轉課機械技術員，負責桂山發電廠、
      烏來、粗坑、軟橋、翡翠等分廠之水輪發電機組及附屬設
      備巡迴檢查、維護、運轉操作、故障排除、記錄整理、設
      備改善等工作，均係從事業務之人。依取水口操作規則開
      啟排洪門應視洪水量及調整池水位而決定開度，以不使下
      游流量遽增為原則，又依渠等業務內容，對於桂山壩排洪
      造成下游民眾所生危害之安全維護，有為防護措施之義務
      ；且桂山壩下游之南勢溪沿岸平日即有許多民眾、遊客於
      河床或沙洲釣魚與戲水係眾所週知並為彼二人所明知之事
      實；可預見當時在該河道垂釣或戲水之民眾，未必知悉前
      一天已有進行排洪，或無從得知今日即將再度大量排洪，
      而有來不及逃離遭受淹沒、溺斃之危險，且並無不能注意
      情形，竟疏於注意。被告饒福奇於93年8月18日上午8時許
      發現桂山壩水位太高，未另行聯絡通知下游派出所及廣播
      疏散民眾之情形下，自同日8時至8時20分之短短20分鐘內
      ，於控制室遙控六號排洪門，以10分鐘各調高防洪門開度
      10公分，而以開度49公分之開度流量排洪。而被告甲○○
      ，發現有民眾於下游垂釣，即應採取必要措施，僅於目視
      範圍內勸離民眾，未擴大巡視範圍或請求人力支援，8 時
      40分許，被告甲○○巡視水路完畢回到桂山壩，被告饒福
      奇進而指示被告乙○○接續操作開啟一號排洪門，於同日
      上午9時2分起以開度37公分至1公尺以上之流量排放流木
      ，致使短時間內有一號、五號、六號排洪門同時排水而致
      排洪量遽增，導致蘇李雙發生死亡之結果，因認被告饒福
      奇、甲○○涉有刑法第276條第2項之業務過失致死罪嫌。
（二）按犯罪事實應依證據認定之，無證據不得認定犯罪事實；
      不能證明被告犯罪者，應諭知無罪判決，刑事訴訟法第15
      4條第2項、第301條第1項分別定有明文。又事實之認定，
      應憑證據，如未能發現確實之證據，或證據不足以證明，
      自不能以推測或擬制之方法，以為裁判基礎；再犯罪事實
      所憑之證據，無論係直接證據或間接證據，其為訴訟上之
      證明，須於一般人均不致有所懷疑而得確信為真實之程度
      ，始得據為有罪之認定，倘其證明尚未達此程度而尚有合
      理之懷疑存在時，本諸無罪推定原則，自應為被告無罪之
      諭知。
（三）訊據被告饒福奇及甲○○，均堅決否認有務過失之責，被
      告饒福奇辯稱：排洪門故障發生時，委由現場人員處理，
      值班主任僅以現場回報調整發電機組之運轉及操作計畫，
      對於現場狀況並不知情；且本件乙○○在桂山壩取水口與
      其所在發電廠之控制室有數公里之遠，乙○○在現場擅自
      遽然開啟排洪門，其並不知情，自無過失等語。被告甲○
      ○則辯以：其業務範圍並無水路巡視，當時純因至桂山壩
      途中發現有釣客，出於良知通知驅離，蘇李雙釣魚地點，
      其並未經過，且無注意義務等語。
（四）經查：
    1.被告饒福奇部分
    (1)被告饒福奇係擔任桂山發電廠值班主任，有桂山發電廠運
      轉日誌表在卷可稽（見他字第6238號卷第64頁）。依桂山
      發電廠之值班守則，值班主任之職務範圍有：依據水量
      情形與機器狀況，擬定當值運轉計畫。督導值班員工作
      。負責監視全場之安全運轉。負責監視全場之經濟運
      轉。負責聯絡有關電力調度之事項。負責指揮全廠之
      運轉操作。執行控制室內之重要操作。執行機電設備
      小故障檢修。負責事故與災害之處理。負責防情燈管
      工作。填寫值班日誌及調度備忘錄。填製或複核有關
      運轉表報。協調值班員工作。本廠特殊任務（如系統
      頻率控制、地方調度等）之執行。研討有關運轉問題，
      擬定改善方案。其他指派事項（見他字第6450號卷第10
      6頁至第107頁），關於排洪門之開啟，被告饒福奇應僅有
      督導及指揮之責，並無需實際親身操作。且證人同案被告
      乙○○於原審審理中證稱：雖需依據被告饒福奇之指示，
      但饒福奇均有授權實際在現場操作之乙○○等情（見原審
      卷第78頁至第84頁）。雖證人乙○○雖稱被告饒福奇可以
      從值班主任之控制室內切換電腦畫面而知悉桂山壩現場排
      洪門之開閉情形、開啟一號排洪門之前亦有告知被告饒福
      奇云云。然實際操作開啟排洪門，應依取水口操作規則，
      每20分鐘開啟20公分，循序開啟，不使流量遽增為原則，
      在值班主任室內之饒福奇，實不知實際操作之乙○○擅自
      違背操作規則，在極短時間遽然對一號排洪門開啟高達1
      公尺。其既無從注意，自不得令其負過失之責任。
    (2)檢察官雖以取水口操作規則第三條：各水門操作之３─２
      ：排洪門第(8)點與桂山發電廠、臺北縣政府警察局新店分
      局新店溪臺電水壩排水情報傳遞辦法之規定，認被告饒福
      奇於93年8月18日排洪時，未聯絡通報臺北縣政府警察局
      新店分局及其孝義、信賢、忠治、龜山派出所及烏來分駐
      所等單位加強管制與派警前往下游勸離、疏散遊客，且作
      排洪廣播，通知沿岸民眾上游下大雨水量激增，須排洪降
      低水位，讓沿岸民眾、遊客注意自身之安全，而認被告饒
      福奇此部分有過失責任。惟依取水口操作規則第三條：各
      水門操作之３─２：排洪門第(8)點：「開啟排砂門或排洪
      門，致下游流量變化時，應於閘門操作前一小時，由桂山
      廠及桂山壩同時做放水廣播，並由值班人員以電信局電話
      通知忠治派出所、新店分局勤務中心及龜山派出所，請轉
      之民眾注意。此後之調整閘門開啟或增減閘門數目時，不
      再通知警察機關」之規定，倘若屬於調整閘門開啟或增減
      閘門數目時，即無須再行通知警察機關。本件桂山發電廠
      於93年8月17日排洪前，確有依規定通知警察機關，此有
      臺北縣政府警察局新店分局93年9月13日店警刑字第09300
      31948號函文所附相關通報聯繫資料在卷可稽（見他字第6
      450號卷第28頁至第41頁）。而本件發生之93年8月18日被
      告乙○○開啟一號、五號排洪門之前，六號排洪門確實仍
      連接前日（即93年8月17日）在持續排洪中，為證人同案
      被告乙○○、甲○○證述屬實（見原審卷第73頁、第97頁
      ），並有桂山發電廠運轉日誌表在卷足憑。是在93年8月1
      8日另開啟一號、五號排洪門時，屬於取水口操作規則中
      之「調整閘門開啟或增減閘門數目」，依取水口操作規則
      之規定，被告饒福奇未於93年8月18日通知警察機關，並
      未違反該取水口操作規則之規定，自難認被告饒福奇有何
      過失行為。
    2.被告甲○○部分
    (1)檢察官起訴認被告甲○○過失行為，係93年8月18日由桂
      山壩開車返回，途中發現有民眾於下游垂釣，未採取必要
      措施，僅於目視範圍內勸離民眾，未擴大巡視範圍或請求
      人力支援等，致河中沙洲釣魚之蘇李雙不知排水而遭溺斃
      。
    (2)按刑法之過失行為，以行為人對事故之發生，按其情節應
      注意能注意而不注意為其要件。即以行為人有注意義務（
      應注意）為前提要件。被告甲○○係桂山發電廠運轉課機
      械技術員，其業務範圍在於桂山發電廠、烏來、粗坑、軟
      橋、翡翠等分廠之水輪發電機組及附屬設備巡迴檢查、維
      護、運轉操作、故障排除、記錄整理、設備改善等工作，
      此有工作說明表在卷可稽（見他字第6450號卷第76頁）。
      被告甲○○當日接獲指示，亦係與同案被告乙○○至桂山
      壩排放流木，為證人同案被告饒福奇、乙○○證述明確（
      見原審卷第119頁至第121頁）是被告甲○○在法律上並無
      尋視河床，驅離遊客之義務。
    (3)況且，本件發生之臺北縣新店市○○路○段寶島巷南勢溪
      附近，因水流湍急，本已有設置警示牌，明確警告：「水
      流湍急水深危險，禁止遊憩戲水游泳」，有現場照片2幀
      在卷可稽（見他字第6450號卷第48頁）。被告甲○○於93
      年8月18日開車至桂山壩附近，因沿路見有他人在溪邊戲
      水或垂釣，本其良知，勸離民眾，該等勸離行為並非其業
      務範圍。並不能認被告甲○○有應擴大巡視範圍或請求人
      力支援等義務，即遽認其應對被害人之死亡之結果負過失
      之責。
    (4)被告甲○○至桂山壩後，即從事修理耙污機鋼索斷裂之事
      ，被告乙○○開啟一號排洪門時，被告甲○○並不同時在
      操作排洪門，此據證人即同案被告乙○○於原審審理中證
      述明確（見原審卷第87頁至第89頁）。被告甲○○對於被
      告乙○○違反規定遽然大幅開啟一號排洪門之情，並未參
      與，亦不知情，亦難令其應負過失責任。
（五）綜上所述，被告饒福奇、甲○○並非開啟一號排洪門之行
      為人，其二人對於被告乙○○因違反規定遽然大幅開啟一
      號排洪門之行為，並不應負其責任。此外，復查無其他積
      極證據，足以認定被告饒福奇、甲○○有何過失致人於死
      之行為。
（六）原審對被告饒福奇、甲○○部分，認犯罪不足證明，為無
      罪之諭知，於法並無不合。公訴人上訴意旨，仍指被告饒
      福奇、甲○○應負過失致人於死刑責，核無理由，此部分
      上訴亦應予以駁回。
三、據上論斷，應依刑事訴訟法第368條，判決如主文。
本案經檢察官郭啟東到庭執行職務
中    華    民    國    95    年    2     月    21    日
                  臺灣高等法院刑事第十六庭
                              審判長法  官  葉騰瑞
                                    法  官  黃俊明
                                    法  官  趙功恆
以上正本證明與原本無異。
如不服本判決，應於收受送達後十日內向本院提出上訴書狀，其
未敘述上訴之理由者並得於提起上訴後十日內向本院補提理由書
（均須按他造當事人之人數附繕本）。
                                    書記官  孫佩琳
中    華    民    國    95    年    2     月    21    日
附錄本案論罪科刑法條全文：
刑法第276條
因過失致人於死者，處2年以下有期徒刑、拘役或2千元以下罰金
。
從事業務之人，因業務上之過失犯前項之罪者，處5年以下有期
徒刑或拘役，得併科3千元以下罰金。


司法院資訊處製作；財團法人民間司法改革基金會備份。
